臺灣臺中地方法院民事判決　　　　　　　96年度訴字第1620號
原　　　告　臺灣銀行股份有限公司
法定代理人　戊○○
訴訟代理人　丁○○
複　代理人　林開福　　律師
　　　　　　董怡君　　律師
被　　　告　甲○○○
　　　　　　丙○○
共　　　同
訴訟代理人　柯劭臻　　律師
複　代理人　簡維弘　　律師
　　　　　　許明慧
被　　　告　乙○○
上列當事人間請求拆屋還地等事件，本院於民國96年12月19日言
詞辯論終結，判決如下：
    主  文
被告甲○○○應將坐落臺中市○區○○段二三０之三一地號土地
上如附圖所示編號Ｃ、面積三六平方公尺之鐵皮建物拆除，並將
該部分土地返還予原告。
被告甲○○○應給付原告新臺幣伍萬貳仟捌佰壹拾肆元，及自民
國九十六年八月一日起至清償日止按週年利率百分之五計算之利
息；暨自民國九十六年八月一日起至返還前開土地之日止，按月
給付原告新臺幣壹仟肆佰玖拾貳元。
原告其餘之訴駁回。
訴訟費用由被告甲○○○負擔。
本判決原告勝訴部分於原告以新臺幣伍拾肆萬仟元供擔保後，
得假執行。但被告甲○○○如以新臺幣壹佰陸拾萬零貳佰陸拾
元為原告預供擔保，得免為假執行。
原告其餘假執行之聲請駁回。
    事實及理由
甲、程序方面：
一、按訴狀送達後，原告不得將原訴變更或追加他訴。但請求之
    基礎事實同一者，不在此限，民事訴訟法第255條第1項第2
    款定有明文。次按被告有二人以上，於同一訴訟程序被訴，
    原告慮其於先位被告之訴為無理由時，始請求對備位被告之
    訴為裁判，此即為複數被告之主觀的預備訴之合併。此種主
    觀的預備訴之合併，縱其先、備位之訴之訴訟標的容或不同
    ，然二者在訴訟上所據之基礎事實如屬同一，攻擊防禦方法
    即得相互為用，而不致遲滯訴訟程序之進行。苟於備位訴訟
    之當事人未拒卻而應訴之情形下，既符民事訴訟法所採辯論
    主義之立法精神，並可避免裁判兩歧，兼收訴訟經濟之效，
    自為法之所許。本件原告主張坐落臺中市○區○○段230之
    31地號土地（下稱系爭土地），如臺中市中正地政事務所民
    國96年8月30日之複丈成果圖（即本判決附圖，下稱附圖）
    所示編號C、面積36平方公尺之鐵皮屋（下稱系爭鐵皮屋）
    ，為被告甲○○○所有，依無權占用之法律關係訴請其拆屋
    還地。但被告甲○○○抗辯系爭鐵皮屋為被告乙○○所搭建
    ，被告乙○○嗣後將之讓與被告丙○○，原告爰追加丙○○
    、乙○○為被告，主張如先位之訴請求被告甲○○○拆屋還
    地等無理由，以備位之訴，同依無權占用之法律關係，請求
    被告丙○○將系爭鐵皮建物拆除，將土地返還原告，並請求
    被告乙○○給付相當於租金之不當得利。核其性質屬複數被
    告之主觀預備訴之合併，其訴訟標的均為民法第767條之物
    上請求權等，且基礎事實同一，均係系爭鐵皮建物之所有人
    或使用權人為何人及被告占用土地有無合法正當之權源等，
    被告間就彼此攻擊防禦方法又可相互為用，揆諸前揭說明，
    原告所追加之備位之訴，自應准許。被告丙○○抗辯：原告
    追加伊為備位被告之主觀預備合併之訴，因伊與被告甲○○○間並不具備合一確定之必要，且民事訴訟法並不容許非合
    一確定之當事人追加，顯不合法云云，尚非足取。
二、本件被告乙○○經合法通知，未於言詞辯論期日到場，核無
    民事訴訟法第386條各款所列情形，爰依原告之聲請，由其
    一造辯論而為判決。
乙、實體方面：
壹、原告起訴主張：
一、先位之訴部分：
（一）原告為系爭系爭土地之所有權人，被告甲○○○則為鄰地
      水源段230之84、230之38地號土地及坐落其上建物即門牌
      號碼臺中市○區○○○街53號（下稱原有建物）之所有權
      人。被告甲○○○於92年12月1日將原有建物及其所坐落
      之土地出租予被告乙○○，被告乙○○於93年間在原有建
      物後方加蓋系爭鐵皮屋使用，並於94年2月18日將租賃權
      及租賃物（包含系爭鐵皮屋）讓與被告丙○○。系爭鐵皮
      屋無論從其構造、面積、隔間、向來利用狀況與機能、與
      原有建物之依存程度及對外通行之直接性等情況觀之，均
      未具備構造上及使用上之獨立性，其非屬獨立之建物，亦
      非原有建物之從物，而係原有建物之構成部分，從而系爭
      鐵皮屋應歸原建物之所有權人即被告甲○○○所有，被告
      甲○○○對之有處分權能。系爭鐵皮屋無權占有原告所有
      之系爭土地，爰依民法第767條物上請求權之規定，請求
      被告甲○○○拆屋還地。
（二）被告甲○○○自93年間起無權占用原告所有之系爭土地36
      平方公尺，係無法律上之原因而受有相當於租金之利益。
      系爭土地為建地，位於臺中市之鬧區，為商業發達之地，
      經濟價值高，可認本件以申報地價年息百分之6.25計算為
      合理。爰併依民法第179條規定，請求被告甲○○○給付
      自本件訴訟繫屬前回溯至93年7月1日止，依系爭土地93年
      1月申報地價每平方公尺7,956元之年息百分之6.25計算相
      當於租金之不當得利等語。
（三）聲明：
    １、被告甲○○○應將系爭鐵皮屋拆除，將所占面積36平方
        公尺土地返還予原告。
    ２、被告甲○○○應給付原告67,405元，及自本件起訴狀繕
        本送達翌日起至清償日止，按年息百分之5計算之利息
        ；並自起訴狀繕本送達之翌日起至拆屋還地之日止，按
        月給付原告1,586元。
    ３、原告願供擔保請准宣告假執行。
二、備位之訴部分：
（一）若認為系爭鐵皮屋並非歸屬先位被告甲○○○所有，則因
      系爭鐵皮屋之處分權已讓渡於現承租人即被告丙○○，被
      告丙○○對於系爭鐵皮屋即有處分權，爰請求被告丙○○
      拆屋還地。並依民法第179條規定請求被告乙○○、楊永
      錄無權占用期間相當於租金之不當得利等語。
（二）聲明：
    １、被告丙○○應將系爭鐵皮屋拆除，將所占面積36平方公
        尺土地返還予原告。
    ２、被告乙○○應給付原告21,570元，及自追加書訴狀繕本
        送達翌日起至清償日止，按年息百分之5計算之利息。
    ３、被告丙○○應給付原告51,957元，及自追加書狀繕本送
        達翌日起至清償日止，按年息百分之5計算之利息；並
        自追加書狀繕本送達翌日起至拆屋還地之日止，按月給
        付原告1,586元。
    ４、原告願供擔保請准宣告假執行。
貳、被告則以：
一、被告甲○○○部分：甲○○○於92年12月1日將所有坐落臺
    中市○區○○段230之84地號土地及其上原有建物租予被告
    乙○○經營吳神父腳底按摩館後，即未聞問上開不動產之使
    用情形，甲○○○完全不知原有建物後方如附圖C所示部分
    遭承租人即被告乙○○於93年間加蓋鐵皮屋及堆放雜物使用
    ，是以系爭鐵皮屋非被告甲○○○所搭蓋及使用，原告未明
    究理，擅將所有權人列為被告甲○○○，顯於法有違。又被
    告乙○○承租被告甲○○○上開不動產後，於94年2月18 日
    始將租賃權及租賃物讓與被告丙○○，故系爭鐵皮屋縱有占
    用原告所有土地之事實，亦非被告甲○○○所為。再者，臺
    中市○○○街53號之建物雖可分為原有建物及增建部分二者
    ，惟增建部分即系爭鐵皮屋係被告乙○○於93年間向被告甲○○○承租後始出資興建，且該部分已超出被告甲○○○所
    有土地之範圍，衡諸民法第66條第1項及第68條第1項之規定
    ，增建部分即系爭鐵皮屋非被告甲○○○所有土地及原有建
    物之從物。原告固引用最高法院88年台上字第485號判決主
    張系爭鐵皮屋在構造上、使用上不具獨立性，應為附屬建物
    云云，惟查該最高法院之判決意旨首先揭明係在「所有人於
    原有建築物之外另行增建者」之情形方有適用，亦即增建建
    物非原建物所有人增建者，不適用該判決之區別標準，更無
    從認增建之建物為附屬建物。系爭鐵皮屋為被告乙○○增建
    ，並非原建物所有人即被告甲○○○所增建，故系爭鐵皮屋
    無從認定為附屬建物。況系爭鐵皮屋係獨立於原有建物之另
    一定著物，具有構造上及使用上之獨立性，其有獨立之出入
    門戶，且係專攻員工廚房餐廳使用，與原有建物係供消費顧
    客腳底按摩服務使用不同，足見系爭鐵皮屋具有構造上及使
    用上之獨立性，為獨立之物，原告請求被告甲○○○拆除系
    爭鐵皮屋，實無理由。另被告甲○○○並無不當得利，系爭
    鐵皮屋於被告甲○○○出租予被告乙○○時並不存在，乃被
    告乙○○於93年間所自行搭建並占有使用，嗣後並將該屋事
    實上處分權讓與被告丙○○，被告甲○○○並非侵害他人權
    利之不當得利人，亦未取得任何利益，原告主張不當得利洵
    屬無據。如原告得請求被告甲○○○相當於租金之不當得利
    ，被告何柯錦維同意自93年7月1日起算，且以系爭土地93年
    1月之申報地價每平方公尺7,956為計算之基準。惟系爭鐵皮
    屋所在土地房屋環繞，並非臨路作商業利用，原告請求年息
    百分之6.25，實屬過高等語，資以抗辯。並聲明：原告之訴
    駁回。如受不利判決，願供擔保免假執行之宣告。
二、被告丙○○部分：原告追加被告丙○○不合法，依最高法院
    87年度台抗字第137號裁定意旨及89年度台抗字第54號裁定
    意旨，民事訴訟追加當事人僅限於原訴訟當事人與擬追加之
    當事人具有合一確定必要之關係，倘缺乏該追加之要件，依
    法不得任意追加當事人。查原告起訴主張之法律關係乃請求
    被告拆除系爭鐵皮屋及不當得利，該兩法律關係被告甲○○○與丙○○間並非具備合一確定之必要。況原告主張排列被
    告甲○○○為先位被告，丙○○為備位被告，其聲明之類型
    係以「主觀預備訴之合併」，參照上開實務見解，民事訴訟
    法並不容許非合一確定之當事人追加，更遑論「主觀預備訴
    之合併」，是原告追加被告丙○○為不合法等語，資為抗辯
    。並聲明：原告之訴駁回。如受不利判決，願供擔保免假執
    行之宣告。
三、被告乙○○未於言詞辯論期日到場，亦未提出書狀為任何聲
    明或陳述。
、本件經本院整理兩造之爭點如下：
一、兩造不爭執之事項：
（一）原告為系爭土地之所有權人；被告甲○○○為鄰地即同段
      230之38、230之84地號土地及坐落其上即門牌號碼臺中市
      北區○○○街53號原有建物所有權人。
（二）被告甲○○○於92年12月1日將前揭臺中市○區○○○街
      53號原有建物出租予被告乙○○使用收益，租期至97 年
      11月30日止，雙方簽訂房屋租賃契約書（見本院卷第74至
      76頁）。嗣被告乙○○於93年間在原有建物後方搭建系爭
      鐵皮屋作為原有建物營業所員工廚房使用，其位置面積詳
      如附圖編號C所示。被告乙○○復於94年2月18日將前揭租
      賃權及系爭鐵皮屋使用權讓與被告丙○○，簽訂讓渡合約
      書（見本院卷第79頁）。系爭鐵皮屋與前方之原有建物現
      由被告丙○○經營吳神父腳底按摩館使用中。
二、兩造爭執之事項：
（一）系爭鐵皮屋之所有權人或使用權人係被告甲○○○或被告
      丙○○？原告請求被告拆屋還地，有無理由？
（二）原告得請求各被告給付相當於租金之不當得利數額為何？
肆、本院之判斷
一、按所有人於原有建築物之外另行增建者，如增建部分與原有
    建築物無任何可資區別之標識存在，而與之作為一體使用者
    ，因不具構造上及使用上之獨立性，自不得獨立為物權之客
    體，原有建築物所有權範圍因而擴張。倘增建部分於構造上
    及使用上已具獨立性，即為獨立之建築物。苟其常助原有建
    築物之效用，而交易上無特別習慣者，即屬從物。若增建部
    分已具構造上之獨立性，但未具使用上之獨立性而常助原有
    建築物之效用者，則為附屬物。其使用上既與原有建築物成
    為一體，其所有權應歸於消滅，被附屬之原有建築物所有權
    範圍因而擴張（最高法院88年度台上字第485號判決意旨參
    照）。次按所謂建物增建之附屬物，係指於原獨立建物增建
    之建築，已具有構造上之獨立性，但在使用功能上，與原有
    建物作一體利用，欠缺使用上之獨立性，為不具有獨立性之
    建築，而從屬於獨立之原有建物者而言；增建之附屬物，因
    不符建物獨立性之要求，不得為所有權之客體，原有建築物
    所有權範圍因而擴張。又判斷增建部分，是否具有使用上之
    獨立性，須斟酌其對外通行之直接性，增建部分之面積、隔
    間及向來之利用狀況，暨增建部分之利用機能與原有建物之
    依存程度等情形定之。經查：
（一）系爭鐵皮屋係被告乙○○於92年12月1日向被告甲○○○
      承租原有建物經營吳神父腳底按摩館後，於93年間在原有
      建物之後方所增建，嗣後被告乙○○於94年2月18 日將原
      有建物之租賃權及吳神父腳底按摩館之經營權讓與被告丙○○，而系爭鐵皮屋之使用權亦一併讓與被告丙○○，為
      兩造不爭執之事實。本件系爭鐵皮屋為2層樓高，後方設
      有一道後門得以通往鐵皮屋旁的停車場，而停車場出入口
      位在育才北街，業經本院履勘現場查明無誤，有勘驗筆錄
      及現場照片7張在卷可稽（見本院卷第49頁至第53頁），
      是系爭鐵皮屋有獨立出入口之情，堪予認定。而系爭鐵皮
      屋得以遮風避雨，後方又有獨立之出入口，就構造上而言
      ，固可謂具備獨立性。惟參諸系爭鐵皮屋1、2樓之管線係
      分別從原有建物延伸而來，足見其欠缺獨立之水管、電線
      ，而系爭鐵皮屋係供原有建物所經營之吳神父腳底按摩館
      之員工餐廳使用，有門戶與原有建物相通等情，為兩造所
      不爭執，顯見被告乙○○於其承租之原有建物後方搭建系
      爭鐵皮屋之目的，無非為輔助原有建物而用，系爭鐵皮屋
      與原有建物有功能上之關連性，其單獨使用之經濟目的顯
      然不大，使用上之獨立性恐有欠缺。被告乙○○將向被告
      甲○○○承租之臺中市○○○街53號原有建物租賃權讓與
      被告丙○○，雙方簽訂有讓渡契約書（見本院卷第79頁）
      ，被告何柯錦維並與被告丙○○另訂有房屋屋租賃契約書
      （見本院卷第75、76頁），前揭讓渡契約書及房屋租賃契
      約書就系爭鐵皮屋隻字未提，衡請應認系爭鐵皮屋附隨於
      原有建物而無法獨立使用使然。揆諸前開說明，系爭鐵皮
      屋使用上無法脫離原有建物而獨立存在，應為附屬物，並
      無獨立所有權，其所有權人及處分權人應為被告何權錦雀
      。至被告甲○○○雖辯稱：系爭鐵皮屋非原有建物之所有
      人即伊所增建，應為獨立建物等語，惟查系爭鐵皮屋雖具
      構造上之獨立性，但未具使用上之獨立性，且常助原有建
      物之效用，而成為附屬物，已如前述，則其所有權應歸於
      消滅，被附屬之原有建物所有權範圍因而擴張，而不論系
      爭鐵皮屋為何人所增建，是被告甲○○○所辯，應非可採
      。
（二）按所有人對於無權占有或侵奪其所有物者，得請求返還之
      。對於妨害其所有權者，得請求除去之，民法第767條前
      段及中段亦分別定有明文。本件原告為系爭土地所有人，
      而系爭鐵皮屋之所有權人及處分權人為被告何權錦雀，業
      如前述。又系爭鐵皮屋占有原告所有之系爭土地無正當合
      法權源，為被告甲○○○所不爭執，則原告依前揭規定訴
      請被告甲○○○拆除系爭鐵皮屋，並請求被告甲○○○將
      占用之系爭土地返還予原告，於法即無不合，應予准許。
二、按無法律上之原因而受利益，致他人受損害者，應返還其利
    益，民法第179條前段定有明文。又無權占有他人土地，可
    能獲得相當於租金之利益，為社會通常之觀念（最高法院61
    年臺上字第1695號判例意旨參照）。被告甲○○○無權占用
    原告所有系爭土地如附圖編號C、面積36平方公尺，已如前
    述，是原告依不當得利請求權請求被告等返還相當於租金之
    利益，自屬有據。再按租用基地建築房屋，其租金以不超過
    土地申報總價額年息百分之10為限，土地法第105條、第97
    條定有明文。而「土地法第105條準用同法第97條所定，建
    築基地之租金，按申報價額年息百分之10為限，乃指基地租
    金之最高限額而言，並非必須照申報地價額年息百分之10計
    算。」、「基地租金之數額，除以基地申報地價為基礎外，
    尚須斟酌基地之位置，工商業繁榮之程度，承租人利用基地
    之經濟價值及所受利益等項，並與鄰地租金相比較，以為決
    定，並非必達申報總地價年息百分之10最高額。」（最高法
    院46年台上字第855號判例、最高法院68年台上字第3071號
    判例參照）。查系爭土地位於臺中市區內，屬城市地方，自
    有上開規定之適用。系爭鐵皮屋距臺中市○○路約10至15公
    尺，距中友百貨公司約50公尺，附近為精品店、服飾店、麵
    包店等商店，為繁榮之商業區，此有勘驗筆錄及現場照片7
    張在卷可證（見本院卷第49至第53頁）。本院審酌上情，認
    原告請求依申報地價年息百分之6.25計算相當於租金之不當
    得利，尚稱合理。系爭鐵皮屋搭建之時間為93年間，但確切
    日期不明，原告及被告甲○○○均同意如原告得請求給付相
    當於租金之不當得利，其時點自93年7月1日起算（見本院卷
    第108頁）。又本件原告係於96年6月12日起訴，此有院收文
    章所蓋之日期在卷可憑，原告請求自93年7月1日起至本件訴
    訟繫屬時即96年6月12日相當於租金之不當得利，其期間為2
    年11月12日。再原告及被告甲○○○均同意如原告得請求給
    付相當於租金之不當得利，以系爭土地93年1月之申報地價
    為計算之基準（見本院卷第92頁），而系爭土地93年1月之
    申報地價為每平方公尺7,956元，有原告所提出之地價第二
    類謄本可證（見本院卷第66頁），依此計算被告甲○○○每
    年可獲得相當於17,901元租金之不當得利（計算式：7956×
    36×6.25＝17901），每月可獲得相當於1,492元租金之不當
    得利（計算式：17901÷12＝1492，元以下四捨五入，下同
    ），每日可獲得相當於50元租金之不當得利（計算式：1492
    ÷30＝50）。從而原告得請求被告甲○○○給付自93年7月1
    日起至起訴日即96年6月12日合計2年11月12日之不當得利數
    額為52, 814元｛計算式：17901＋17901＋16412（1492×11
    ）＋600（50×12）＝52814）｝。
三、綜上所述，原告依民法第767條前段及中段之規定，請求被
    告甲○○○將系爭鐵皮屋拆除，將該部分占用之土地返還予
    原告，為有理由，應予准許。原告併依不當得利之法律關係
    ，請求被告甲○○○給付無權占用系爭土地相當於租金之不
    當得利，於52,814元及自起訴狀繕本送達翌日即96年8月1日
    起至清償日止，按年息5%計算之利息，並自起訴狀繕本送達
    翌日即96年8月1日起至拆屋還地之日止，按月給付相當於1,
    492元租金計算之不當得利之範圍內，為有理由，應予准許
    。逾此範圍之請求為無理由，應予駁回。原告先位之訴既經
    准許，無須再審酌其備位之訴是否有理由，併予敘明。
四、原告及被告甲○○○分別陳明願供擔保，聲請宣告假執行及
    免為假執行，經核原告勝訴部分於法均無不合，爰分別酌定
    相當擔保金額准許之。至於於原告敗訴部分，其假執行之聲
    請亦失所依附，應併駁回之。
五、本件事證已臻明確，兩造其餘攻擊與防禦方法，經核與判決
    結果不生影響，爰不一一論述。又原告敗訴部分極微，且該
    部分無須繳納裁判費，爰命被告甲○○○負擔全部之訴訟費
    用（減縮部分除外），均併予敘明。
六、結論：原告之訴為有一部有理由，一部無理由，依民事訴訟
    法第385條第1項前段、第79條、第390條第2項、第392條第2
    項判決如主文。
中　　華　　民　　國　　96　　年　　12　　月　　31　　日
                  民事第三庭  法　官　黃渙文
正本係照原本作成。
如對本判決上訴，須於判決送達後20日內向本院提出上訴狀。
中　　華　　民　　國　　96　　年　　12　　月　　31　　日
                               書記官
